【裁判字號】    98,台上,404
【裁判日期】    980122
【裁判案由】    違反毒品危害防制條例
【裁判全文】
最高法院刑事判決              九十八年度台上字第四０四號
上  訴  人  甲○○
上列上訴人因違反毒品危害防制條例案件，不服台灣高等法院高
雄分院中華民國九十七年十月三十一日第二審判決（九十六年度
上訴字第二二七八號，起訴案號：台灣高雄地方法院檢察署九十
六年度偵字第二二六四號），提起上訴，本院判決如下：
    主  文
上訴駁回。
    理  由
按刑事訴訟法第三百七十七條規定，上訴於第三審法院，非以判
決違背法令為理由，不得為之。是提起第三審上訴，應以原判決
違背法令為理由，係屬法定要件。如果上訴理由書狀並未依據卷
內訴訟資料，具體指摘原判決不適用何種法則或如何適用不當，
或所指摘原判決違法情事，顯與法律規定得為第三審上訴理由之
違法情形，不相適合時，均應認其上訴為違背法律上之程式，予
以駁回。本件上訴人甲○○上訴意旨略稱：（一）上訴人就被告
以外之人於審判外之陳述，業已於民國九十七年十月十七日所提
之「補呈答辯狀」中，表明：「該筆錄係屬審判外之傳聞證據，
依法自無其所謂之證據能力可言」。原判決稱「被告及其辯護人
於本院準備程序中均表明同意作為證據（本院卷第一四一、一四
二頁參照，被告及其辯護人僅補充表明否認其有證明力），或於
本院言詞辯論終結前，知有第一百五十九條第一項不得為證據之
情形，均未聲明異議」云云。與卷內事證不符自非適法。（二）
原判決第十頁認「販賣毒品罪，不以販入之後，復行賣出為必要
，只須意圖營利而販入或賣出，有一於此犯罪即應成立；是核被
告本件所為，係犯違反毒品危害防制條例第四條第一項之販賣第
一級毒品罪。其於販賣前後，持有海洛因之低度行為，應為販賣
之高度行為所吸收，不另論罪。被告先後二次販賣第一級毒品海
洛因犯行，時間緊接，觸犯構成要件相同之罪名，為連續犯，應
依修正前刑法第五十六條以一罪論，並除死刑、無期徒刑外，依
法加重其刑。被告販賣第一級毒品之犯行僅有二次，所得僅（新
台幣，下同）一千元」。惟查本件犯罪事實僅列「（一）於九十
四年一月十四日中午，在高雄市楠梓區後勁牛稠埔某處，以一千
元價金，販賣不詳數量海洛因予陳勝宏、陳蔡小萍夫妻。（二）
於九十四年三月十日上午九時許，在高雄市○○路『銘利遊藝場
』，意圖販賣牟利，以二十萬元價格，向某年籍不詳綽號『黑仔
』之成年男子販入約毛重八十六公克海洛因後，在其高雄市鼓山
區○○○路六五九號五樓租屋處，將該海洛因置於鐵盤上摻入葡
萄糖稀釋，並以純度測試機、電子磅秤測定純度、重量後，以夾
鏈袋分裝為十八包以備供出售」云云。關於犯罪事實（二）中，
既無構成犯罪要件之具體社會事實存在，自難遽以依如理由中所
認以「被告於本案案發之前即已有施用及販賣毒品為警查獲經驗
」（第八頁）及「參以，被告前有販賣海洛因予陳勝宏、陳蔡小
萍夫妻之事實」（第九頁），即以擬制或推測之詞而為論斷。（
三）本件原判決所認上訴人販賣毒品給陳勝宏、陳蔡小萍之時間
為九十四年一月十四日，而所受查扣毒品之期日為九十四年三月
十一日，兩日期相比對，在時間間隔上存在實質上的差距，是否
能據以互相援用？並作為論罪之基礎，尚非無疑。上訴人是否確
實涉有販賣毒品給陳勝宏、陳蔡小萍之情、是否有基於概括犯意
連續販賣毒品，亦非無疑。況就犯罪事實（二）部分，係以概括
犯意而為，並無具體事實為證，原判決有認定事實與所憑證據互
相矛盾之違法。（四）本件固然有證人陳勝宏、陳蔡小萍於審判
外之不利於上訴人之證述。但該二人於九十六年八月二十八日第
一審審理時，另外做出迥異於前之供述，可知內政部警政署高雄
港務局警察局（下稱高雄港務警察局）在九十六年二月九日至陳
勝宏所受服刑之台灣台南監獄對之詢問所為之供述，係受到所處
外在環境以及心理上所存在之雙重壓力因素所影響，自不能認具
有「可信性」。且高雄港務警察局至陳勝宏所受服刑之台灣台南
監獄所為之筆錄，固然未對其施以強暴脅迫詐欺等外力干擾，但
其等既曾對陳勝宏告以「這樣沒有關係，只是作證而已」的話，
是否具有等同於「利誘」之性質意涵？尚非無疑。（五）原判決
第五－六頁認：「證人陳勝宏、陳蔡小萍分別於九十六年二月九
日、同年月十四日，以辨認六名不同嫌犯彩色、清晰近照方式，
指認出被告即為販賣海洛因之人，有兩人親自簽名於上之高雄港
務警察局指認犯罪嫌疑人紀錄表二份足參；且指認前，員警並未
就被告相貌、特徵為誘導、暗示等情，亦經陳勝宏、陳蔡小萍分
別證述明確，該指認程序並無不當，指認結果亦無違反證人陳勝
宏、陳蔡小萍真意情況；又證人陳勝宏警詢中更指陳：剛開始與
甲○○不熟，所以要透過小姨子蔡英萍幫伊聯絡等語，嗣蔡英萍
亦於警詢中經同上開較嚴謹指認程序，亦直指本件被告甲○○照
片即係其迭為指稱販賣海洛因予伊等之人無誤，亦有高雄港務警
察局指認犯罪嫌疑人紀錄表一紙附卷可按；又陳勝宏坦認與被告
相識（偵(一)卷第三十六頁警詢筆錄），證人蔡英萍亦明確證陳：
陳勝宏、陳蔡小萍與被告有認識而警方進行上開指認之前，證人
陳勝宏即已先行供出對其販毒者姓名為『甲○○』，有九十四年
二月九日警詢筆錄可憑，故事後之指認，僅在確認所稱『甲○○
』與本案被告人別之同一性，及進一步確認陳勝宏證言之真實性
而已，亦即在陳勝宏已先供出嫌疑人全名，兩人之前並有相當時
間之近距離交往、接觸，復無仇怨，且指認程序亦無不當情況下
，依一般經驗法則，指認錯誤可能性自屬不高。是證人陳勝宏、
陳蔡小萍如何向被告購買海洛因毒品之指證對象即無誤指之虞，
應可採信。證人陳勝宏、陳蔡小萍翻異改稱指認有誤云云，自無
足採。」但查：依據「法務部對於指認犯罪嫌疑人程序要點」、
「人犯指認作業要點」、「警察機關實施指認犯罪嫌疑人程序要
領」之相關規定指出，「指認前應先由指認人先陳述嫌疑人的特
徵，不得對指證人進行誘導或暗示等程序。」原判決並未敘明該
指認是否業已依循「指認前應由指認人先陳述嫌疑人之特徵」之
規定，自屬判決理由不備之違誤。且原判決稱「指認錯誤可能性
自屬不高」，乃憑空推測之詞，違背法定證據主義及自由心證主
義。況理由內說明「兩人親自簽名於上之高雄港務警察局指認犯
罪嫌疑人紀錄表二份」，卻並未按捺指紋。則該指認程序，並未
依法依循其法定程序，自難據此而認該指認程序並無不當。且證
人陳勝宏在九十六年八月二十八日第一審審理時，指出：「因為
相片警察叫我指認，……因為後面有一個偉字，我覺得長的很像
甲○○，並且後面有一個『偉』字，所以我就以為可能就是他」
。苟若如此，則其所為之指認，即難謂非無誘導與暗示等情。原
判決第五頁稱：「證人陳勝宏警詢中更指陳：剛開始與甲○○不
熟，所以要透過小姨子蔡英萍幫伊聯絡等」，又第六頁稱：「兩
人之前並有相當時間之近距離交往、接觸」，但以本件所認之犯
罪事實中，上訴人既於九十四年一月十四日曾販賣第一級毒品給
陳勝宏、陳蔡小萍，而陳勝宏警詢中之供述指「剛開始與甲○○
不熟，所以要透過小姨子蔡英萍幫伊聯絡」，則其所持以論據與
「兩人之前並有相當時間之近距離交往、接觸」云云，顯屬其理
由上相互矛盾，難謂適法。原判決理由第五頁：「嗣蔡英萍亦於
警詢中經同上開較嚴謹指認程序，亦直指本件被告甲○○照片即
係其迭為指稱販賣海洛因予伊等之人無誤，亦有高雄港務警察局
指認犯罪嫌疑人紀錄表一紙附卷可按」。然本件僅就犯罪事實（
一）指認，卻於其理由援引蔡英萍上列所述而為論據，採證難謂
適法。原判決第五頁：「警方進行上開指認之前，證人陳勝宏即
已先行供出對其販毒者姓名為『甲○○』，有九十四年二月九日
警詢筆錄可憑」，然警卷第二頁第四－五行筆錄記載：「問：甲
○○你是否認識？答：我認識」。原判決認定與卷內資料不符。
（六）陳蔡小萍於九十六年八月二十八日第一審審理時，指出販
賣毒品者為綽號「阿偉」之人，而非上訴人且不認識上訴人云云
，則就陳蔡小萍而言自然能聽並確認綽號阿偉之聲音，並在警詢
時播放監聽譯文以確認。自不能僅以「則陳蔡小萍既然從未曾聽
過被告聲音，如何能確定系爭監聽錄音中與之對話者並非為被告
？」，而以推測擬制之詞，認為屬迴護上訴人之詞，並與證據法
則相違背。由證人陳蔡小萍於警詢、陳勝宏於警詢之筆錄，可以
證明該二證人就九十四年一月十四日十一時五十八分、十二時二
十六分前後兩通受監聽電話之內容完全歧異。原判決對於犯罪事
實（一）部分，僅以監聽譯文為認定事實之佐證。但該二通監聽
譯文究係由何人所撥打、購買之金額，是否確向上訴人所購買，
每有不同之供述，上訴人於原審聲請勘驗該電話監聽錄音帶，卻
未被採納，有調查職責未盡、理由不備之違法云云。
惟查原判決依憑上訴人部分不利於己之自白、證人陳勝宏、陳蔡
小萍、蔡英萍等不利於上訴人之證言，台灣高雄地方法院檢察署
通訊監察書、高雄港務警察局通訊監察譯文（下稱系爭監察譯文
）、在上訴人身上查扣之0000000000 號SIM卡一張、證人陳勝宏
、陳蔡小萍兩人親自簽名於上之高雄港務警察局指認犯罪嫌疑人
紀錄表二份（陳勝宏、陳蔡小萍分別於九十六年二月九日、同年
月十四日，以辨認六名不同嫌犯彩色、清晰近照方式，指認出上
訴人即為販賣海洛因之人）、法務部調查局九十七年三月二十六
日調科參字第09700121310 號函、同局九十四年七月十二日調科
壹字第220020446 號鑑定通知書、高雄醫學大學附設中和紀念醫
院編號0000000、0000000、0000000 號檢驗報告各一紙、扣案有
殘留海洛因之電子磅秤、海洛因純度測試機各一台、鐵盤一個，
及稀釋、分裝用之葡萄糖、夾鏈袋各一盒等證據，資以認定上訴
人有原判決事實欄所記載之犯罪事實，因而撤銷第一審不當之科
刑判決，改判依刑法修正前連續犯之規定，仍論處上訴人共同連
續販賣第一級毒品罪刑，已詳述其所憑之證據及理由。對於上訴
人否認有本件販賣海洛因毒品犯行，辯稱：伊不認識陳勝宏、陳
蔡小萍，沒有販賣海洛因給其二人，未於電話中與陳蔡小萍對話
；另伊固有向「黑仔」購買經警扣案之海洛因，但是用來供己施
用，為方便、便宜之目的始一次大量購入，並非要販賣云云；又
證人陳勝宏、陳蔡小萍於第一審翻異前詞改稱：伊等在警局指認
上訴人係販毒之人有誤，實際上是跟「偉仔」而非上訴人購買毒
品，陳蔡小萍通話對象也非上訴人云云；經綜合調查證據之結果
，認不可採，或屬迴護之詞，分別在判決內詳予指駁，並說明其
理由。另系爭兩通監聽對話，經原審檢送監聽錄音光碟及監察譯
文送法務部調查局鑑定後函覆，固因所錄待鑑聲音可供比對語句
字數不足，不符聲紋鑑定條件，無法作聲紋鑑定（該局九十七年
三月二十六日調科參字第09700121310 號函），證人陳蔡小萍嗣
亦翻異前詞改稱：警察有播放監聽錄音帶，在裡面跟我通話的，
不是在庭上上訴人的聲音，我也從未看過他云云；然經綜合調查
證據之結果，認不能為有利於上訴人之認定，在判決內加以指駁
，並說明其理由。再本件有關販賣海洛因價金之部分，警詢中證
人陳勝宏稱「二千元」與證人陳蔡小萍稱「一千元」雖有所出入
，應以完成買賣合意之陳蔡小萍所述較可信；又有關兩通電話通
聯，其中第一通（0000000000號）究由陳蔡小萍或蔡英萍與上訴
人談話，證人陳蔡小萍，陳勝宏固有不同說詞，但經證人陳蔡小
萍於偵查中陳明：兩通電話是我的聲音，第一通0917的電話是我
打的，後來我又用0913的電話與對方聯繫，0913的電話是我妹妹
的電話，且我妹妹的聲音跟我很像，這通電話我印象非常深刻，
因為聯絡我在連線，拿毒品是我先生去拿等語，是證人陳勝宏於
偵查中所陳述誤認陳蔡小萍聲音為蔡英萍聲音尚無違反常情，並
已獲陳蔡小萍釋明，應可採信。此部分證詞之瑕疵，尚難據以為
有利於上訴人之認定；分別在判決內敘明。又公訴意旨略以：上
訴人除於上開時地有販賣第一級毒品海洛因予陳勝宏、陳蔡小萍
之事外，尚於九十四年一月間至同年二月底止，在高雄市楠梓區
後勁、右昌等地區，以每次二千元至四千元不等價格對其二人販
賣第一級毒品十餘次，亦同涉販賣第一級毒品罪嫌云云。經綜合
調查證據之結果，認此部分犯罪尚屬不能證明，以公訴意旨認此
部分與本件論罪科刑部分具有連續犯之裁判上一罪關係，不另為
無罪之諭知，復在判決內加以指明。原判決所為論述，核與卷證
資料相符，從形式上觀察，並無違背法令之情形。按認事採證、
證據之取捨及證據證明力之判斷，俱屬事實審法院之職權，苟無
違背證據法則，自不能指為違法。又供述證據前後雖有差異或矛
盾，事實審法院非不可本於經驗及論理法則，斟酌其他情形，作
合理之比較，定其取捨，其就供述證據之一部，認為真實者，予
以採取，亦非法則所不許。因之，證人供述之證據前後縱有差異
，事實審法院依憑證人前後之供述證據，斟酌其他證據，本於經
驗法則與論理法則，取其認為真實之一部，作為判斷之證據，自
屬合法，不能謂所認與供述證據之部分不符，即指判決有證據上
理由矛盾之違法。查關於本件屬於審判外陳述之傳聞證據部分，
檢察官、上訴人及其選任辯護人於原審準備程序中均已表明同意
有證據能力（見原審卷第一四一、一四二頁），自不因其後反悔
否認而有影響，原審經審酌陳勝宏、陳蔡小萍警詢筆錄之作成，
無不當取供情形，其等之陳述、指認皆係出於自由意志而為，認
以之作為本案證據為適當，依刑事訴訟法第一百五十九條之五規
定，採為本件論斷之證據，已在判決內說明，為原審職權之適法
行使，經核於法並無不合，上訴意旨此部分指摘，尚有誤會。又
販賣毒品罪，不以販入之後，復行賣出為必要，只須意圖營利而
販入或賣出，有一於此犯罪即應成立。本件上訴人於九十四年三
月十日上午九時許，在高雄市○○路「銘利遊藝場」，意圖販賣
牟利，以二十萬元價格，向某年籍不詳綽號「黑仔」之成年男子
販入約毛重八十六公克海洛因，俟機出售部分，原判決認係犯違
反毒品危害防制條例第四條第一項之販賣第一級毒品罪，已說明
其認事採證之理由，於法並無不合，上訴意旨此部分指摘，尚非
有據。原判決對於上訴人有本件連續販賣第一級毒品之犯行，已
說明其依憑之證據及理由，對於上訴人之辯解、證人陳勝宏、陳
蔡小萍於第一審翻異前供之詞，認不可採，亦在判決內詳述其不
予採納之理由，並無上訴意旨所指違背法令之情形。上訴意旨所
指各節，或為單純事實之爭執，或不影響全部犯罪事實之認定而
可認於原判決之主旨有影響，或原審已加審酌屬原審得本於職權
裁量之事項，已於判決內詳述其認事採證及證據取捨、判斷之理
由，為其職權之適法行使，或事證已臻明確並無再為傳訊調查必
要之裁量事項，上訴意旨任意指摘原判決違背法令，核與法律規
定得為第三審上訴理由之違法情形不相適合，應認其上訴違背法
律上之程式，予以駁回。
據上論結，應依刑事訴訟法第三百九十五條前段，判決如主文。
中    華    民    國  九十八  年    一    月  二十二  日
                      最高法院刑事第二庭
                          審判長法官  莊  登  照
                                法官  黃  一  鑫
                                法官  陳  世  淙
                                法官  許  錦  印
                                法官  張  春  福
      本件正本證明與原本無異
                                      書  記  官
中    華    民    國  九十八  年    二    月    三    日
                                                      Ｅ


司法院資訊處製作；財團法人民間司法改革基金會備份。
